【裁判字號】    89,訴,18
【裁判日期】    890704
【裁判案由】    損害賠償
【裁判全文】
臺灣士林地方法院民事判決  八十九年度訴字第十八號
    原      告  甲○○
    訴訟代理人  陳再賢律師
    被      告  乙○○      住台北市○○區○○路六一五號
    訴訟代理人  蘇衍維律師
當事人間請求損害賠償事件，本院判決如左：
    主    文
原告之訴及假執行之聲請均駁回。
訴訟費用由原告負擔。
    事    實
甲、原告方面：
一、聲明：（一）被告應給付原告新台幣（下同）壹佰肆拾伍萬肆仟參佰捌拾伍元及
    自起訴狀繕本送達翌日起至清償日止，按年息百分之五計算之利息。（二）原告
    願供擔保，請准為假執行之宣告。
二、陳述：
（一）原告於民國（下同）八十二年六月七日，經三友房屋仲介，以總價一千零五十
      萬元承購被告所有坐落台北市○○街八十三號房地，土地部分包括台北市○○
      區○○段二小段六四六、六四五、六四六─一地號三筆土地，持分各四分之一
      ，此有不動產買賣契約書可稽，惟被告辦理土地所有權移轉登記時漏列其中台
      北市○○區○○段二小段六四五地號土地，以致原告至今無法取得其所有權。
      嗣後被告於八十二年十一月二十九日將系爭六四五地號土地持分權讓與訴外人
      馬春蓉而陷於一部給付不能，自應負一部給付不能之損害賠償責任。
（二）查原告買受之基地面積分別為（１）六四六地號：一０八平方公尺（２）六四
      六─一地號：二平方公尺（３）六四五地號：十八平方公尺，持分均為四分之
      一，原告買受之土地面積合計為三十二平方公尺，買賣總價為一千零五十萬元
      ，依買賣交易習慣，關於房屋價值均按稅捐稽徵處核定之課稅現值據實申報，
      故扣除房屋買賣金額十五萬七千七百元，則土地價值為一千零三十四萬二千三
      百元，每平方公尺單價即為三十二萬三千一百九十六元，故被告應負之賠償金
      額為一百四十五萬四千三百八十五元。
（三）按買賣契約因當事人就標的物及價金互相同意而成立，且由於買賣系爭土地，
      因包括六四六、六四五、六四六之一地號三筆土地，基地所有權完整，原告始
      成立同意買賣，而土地代書莊紹燈係依據當事人意思及賣方提供之所有資料而
      撰寫，不可能無中生有，何有誤寫可言，何況買賣當時被告對系爭六四五地號
      確實有四分之一持分權，於買賣成立後即八十二年十一月二十九日始移轉所有
      權與馬春蓉，而陷於一部給付不能，尤可資為被告蓄意訛詐之佐證。
（四）本件買賣契約，土地部分包括台北市○○區○○段二小段六四六、六四五、六
      四六之一地號三筆土地，而被告竟稱一併成立之同一買賣，其中六四六、六四
      六之一地號二筆土地主張有效，唯獨六四五地號之買賣否認有法效意思存在，
      實不足採。若被告主張當時意思表示內容有錯誤，此項錯誤之意思表示，在未
      撤銷前仍為有效。且其撤銷權須自意思表示一年內行使，逾期即行消滅，且使
      用人之過失應視為本人之過失，被告既然就其錯誤與有過失，依法亦不得撤銷
      ，故被告執原告不知情之買賣契約外事由，主張六四五地號土地持分四分之一
      ，非屬買賣標的之一部分，殊難謂有理由。
三、證據：提出不動產買賣契約書影本一件、土地登記謄本三件、公證書、存證信函
    、地籍圖、契稅繳款書影本各一件為證。
乙、被告方面：
一、聲明：（一）如主文第一項所示。（二）如受不利之判決，被告願供擔保請准宣
    告免為假執行。
二、陳述：
（一）被告於八十二年六月七日與原告簽立買賣契約，將所有座落於台北市○○區○
      ○段二小段六四六、六四六─一地號兩筆土地持分各四分之一及其上建物（建
      號四九五號）出售予原告，價金新台幣一千零五十萬元正，被告委請代書於契
      約書上記載「詳細標示依登記簿為準」，被告並委請代書莊紹燈先生於當時辦
      理上揭房地之移轉登記手續，雙方就買賣契約之權利及義務均已履行無誤。詎
      料，被告於八十八年十月間突然收到原告申請調解委員會所發之調解通知書，
      通知被告至調解委員會調解，嗣被告至現場始得知原告聲稱被告未將座落於大
      同區○○段○○段六四五號地號土地持分四分之一移轉予原告，而指控被告及
      代書涉嫌詐欺；被告及代書當時查閱雙方所簽立之買賣契約，始發覺代書莊紹
      燈先生誤將六四五號地號土地填載於買賣契約書上，而被告亦將誤寫之情形以
      台北郵局第四十二支局第四三一號存證信函寄發予原告，並非如原告所言「被
      告於八十二年十一月二十九日將系爭六四五地號土地持分權讓與馬春蓉而陷於
      一部給付不能」。
（二）查系爭六四五地號四分之一持分土地本非屬原被告雙方買賣標的之範圍，可由
      下列事實證明：
  （１）大龍段二小段六四五號地號重測前係大龍峒段三五九─六地號，被告係於六
        十八年間向林富先生同時購買建號四九六號建物（哈密街八十三之一號，屬
        二樓），當時六四五號地號四分之一之持分即係同屬擁有二樓建物（建號四
        九六）之林富先生所有，且該二樓建物所有權上之「基地座落」亦自始記載
        座落於六四五、六四六地號土地上，此有系爭土地異動紀錄表及被告所有建
        物權狀、建築改良物登記簿謄本足徵，六四五地號四分之一持分土地非屬原
        被告間買賣標的之一部分，被告絕無可能將該屬於二樓建物所座落之土地出
        賣予原告至明。
  （２）另建號四九六號及六四六、六四六之一、六四五地號土地持分四分之一，被
        告於同年間（八十二年）出賣予馬春蓉小姐，並委請代書莊紹燈先生辦理移
        轉登記，而同時間（八十二年十一月二十九日）將原告及馬春蓉小姐之移轉
        登記完成，且兩筆交易之所以一起移轉，係為配合原告及馬春蓉小姐向國稅
        局申請自用住宅稅率（之前因有出租予公司行號營業用），且當時馬春蓉小
        姐並向銀行申請貸款，若係二樓所有權人未包含六四五地號四分之一持分，
        銀行係不可能核可申貸，此點莊紹燈先生可資證明。
  （３）且依被告與馬春蓉小姐申請移轉登記之買賣契約書，即可查明六四五號地號
        土地四分之一持分是否為系爭買賣標的物之一部分。
  （４）原告於簽立系爭買賣契約書時即已清楚六四五號地號土地四分之一持分非屬
        買賣標的之一部，此可從代書莊紹燈先生將二份權狀（六四六、六四六之一
        土地權狀及四九五建號建物權狀）點交予原告時，原告並無表示任何意見而
        得知，蓋依經驗法則判斷，一般買賣房地於點交權狀時必就買賣標的為審慎
        之檢查，以避免權益受損，而原告當時非但未表示任何意見，於代書詢問時
        ，亦未見其主張六四五地號之四分之一持分，顯見原告於簽訂買賣契約時即
        清楚知道六四五地號四分之一持分非買賣標的之一部分。
  （５）原告八十六年九月十日再將其所有建物建號四九五持分二分之一及地號六四
        六、六四六之一土地持分四分之一二分之一所有權移轉予其弟丁建農（見被
        證四），若其主觀上認定八十二年六月七日被告確有將六四五地號四分之一
        持分土地出賣者，為何於八十六年移轉上揭房地二分之一持分予其弟時，未
        有向被告為任何之主張？而係遲至今日以系爭契約上之誤載為據，主張被告
        買賣標的一部份給付不能？此益可證明原告動機不純。
  （６）雙方系爭買賣契約書最後一頁，「本買賣不動產標示如下」之最後亦記載有
       「 詳細標示依登記簿為準」之字句，足徵，雙方買賣契約之標的範圍仍以登
        記簿為準，從而，原本屬於一樓所有權之部分既未包括六四五號地號持分四
        分之一，被告自無法將之出賣予原告至明，系爭契約之所以多記載六四五號
        地號，實係因代書莊紹燈先生之誤載所致。
  （７）又六四五號地號土地，自過去以來即屬既成巷道而供當地居民作為唯一出入之
        巷道，此有當地大同區保安里里長陳義進出具之證明書可資證明，因此，原告
        明知六四五地號係既成巷道已多年，至今又向被告提出訴訟主張損害賠償，動
        機上實屬可疑，蓋既成巷道本即不能作為私人使用，更何況縱六四五號地號持
        分四分之一屬系爭買賣標的之一部分，原告亦僅與其他三人共有而持分四分之
        一，亦不能全由其個人使用；且原告係於八十八年間欲將該地號土地以圍籬圍
        起來獨占使用，遭其他鄰居阻止後，故意藉由系爭契約之誤載而主張被告應負
        賠償責任，欲敲詐被告非原屬系爭契約之買賣標的。
  （８）原告為達其要求賠償之目的，竟向警察局濫提詐欺告訴，將被告、代書及代
        為辦理法院公證之賀中興先生亦列為共同被告，告訴刑事詐欺罪，此種濫提
        刑事告訴藉以逼迫民事賠償之手段實有失厚道。
（三）按民法總則之法理，意思表示者係由指將欲發生私法上一定效果之意思表示於
      外部之行為，是意思表示係由二個因素構成，一為「內心之意」，一為此項內
      心之意思之「外部表示」。而「意思」依其「表示」而形成，二者合為一體構
      成意思表示，故意思表示可分為客觀要件及主觀要件，客觀要件係指外部之表
      示行為，即在客觀上可認為其在意思表示某種法律效果意思，主觀要件指內心
      之意思而言。而意思表示之主觀要件分為：行為意思、表示意識及效果意思。
      法律行為之基礎在於當事人之自主決定，行為人若欠缺表示意識而根本不知其
      表示行為具有法律上意義時，即不應使其受法律行為上之拘束。欠缺表示意識
      ，毋庸依民法第八十八條為錯誤之撤銷，蓋其實際未為任何之意思表示也。本
      件系爭六四五號地號四分之一持分土地本非屬原被告雙方買賣標的之範圍，原
      告就該系爭土地並無前述之表示意識及效果意思，雖因代書莊紹燈先生之誤寫
      而多了系爭地號土地，然由上述事實可證明被告對於該系爭地號土地實無出售
      之表示意識及效果意思。按解釋意思表示，應探求當事人之真意，不得拘泥於
      所用之辭句，此民法第九十八條定有明文，今由被告所提出之以上種種理由可
      知，本件系爭土地被告並無意亦不可能出售予原告，雖因代書莊紹燈之誤寫而
      多出系爭地號土地，惟被告顯不具有表示意識及效果意思，當不構成一個完整
      的意思表示，被告自無庸受該意思表示之拘束；而原告亦因上述種種理由，主
      觀上亦明知系爭土地並非買賣標的而未有購買之意思，就該系爭土地雙方當無
      意思表示合致可言。請依法探求當事人真意，而不以形式上之契約解釋契約當
      事人真正之意思。
（四）綜上所陳，系爭買賣契約實因代書之誤寫而多出六四五號地號四分之一持分土
      地，實則非買賣標的之一部分，被告並無意將該系爭土地出售予原告，未有具
      意思表示中之表示意識及效果意思，而原告主觀上亦無買受之意思，被告自無
      一部給付不能之構成，原告請求自無理由，為此，請駁回原告之訴，以保被告
      之權益。
三、證據：提出不動產買賣契約書、存證信函、建築改良物所有權狀（含變更登記紀
    要）二件、建築改良物登記簿七紙、建物登記謄本四紙、台北市大同區保安里里
    長證明一件、照片四幀、地籍圖謄本、契稅繳款書各一件為證、並聲請訊問證人
    莊紹燈。
丙、本院依職權函詢台北市建成地政事務所有關台北市大同區○○○段三五九─四、
    三六０之五地號，重測前後地號變更情形。
    理    由
一、原告主張於八十二年六月七日，以總價一千零五十萬元，向被告買受坐落台北市
    大同區○○街八十三號房地，土地部分包括台北市○○區○○段二小段六四六、
    六四五、六四六─一地號三筆土地，持分各四分之一，惟被告辦理土地所有權移
    轉登記時漏列其中台北市○○區○○段二小段六四五地號土地，以致原告至今無
    法取得該地號土地之所有權。嗣後被告於八十二年十一月二十九日將系爭六四五
    地號土地持分權移轉登記與訴外人馬春蓉而陷於一部給付不能，為此請求被告依
    給付不能之規定，負損害賠償責任云云。被告則以系爭買賣契約實因代書之誤寫
    ，而於買賣契約書誤列台北市○○段○○段六四五號地號，權利範圍四分之一之
    土地，實則被告並無意將該系爭土地出售予原告，而原告主觀上亦無買受之意思
    ，系爭土地顯非本件買賣標的之一部分，故自無一部給付不能之構成等語，資為
    抗辯。
二、原告主張於八十二年六月七日，向被告買受台北市○○區○○街八十三號，其中
    台北市○○區○○段二小段六四六地號、六四六─一地號，權利範圍各四分之一
    之土地部分，已辦妥移轉登記之事實，業據提出公證書、土地建築改良物買賣所
    有權移轉契約書、土地登記謄本等為證，並為被告所不爭執，應堪信為真實。
三、按因可歸責於債務人之事由，致給付不能者，債權人得請求賠償損害。民法第二
    百二十六條第一項定有明文。經查，原告雖主張系爭買賣契約，除前揭標的外，
    台北市○○區○○段二小段六四五地號土地（權利範圍四分之一），亦屬系爭買
    賣契約約定之給付標的之事實，然為被告所否認，雖原告所提出之買賣契約書後
    不動產標示欄，載有「土地坐落台北市○○區○○段貳小段645、645、646-1地
    號權利範圍各四分之一」之字樣。惟查：（一）原告係買受系爭一樓房屋之土地
    及建物，並未購買建物坐落以外之六四五地號土地，契約書上六四五地號係誤載
    等情，已據證人即承辦代書莊紹燈結證屬實，是已難認兩造就系爭六四五地號土
    地本有買賣合意。且參酌原告於系爭不動產買賣完成後，受交付相關所有權狀多
    年，均未爭執，並另將買受之不動產部分移轉登記他人等情以觀，原告所稱系爭
    契約標的包含六四五地號云云，尚難憑信。（二）次查，台北市○○區○○街八
    十三號房屋，其建號為二四九九號，基地坐落為台北市○○○段三五九之四、三
    六０之五地號，即重測後之大龍段二小段六四六地號等情，有原告提出之建築改
    良物所有權狀影本為證，且有台北市建成地政事務所八十九年五月二日北市建地
    一字第八九六０六九一六００號函可佐，是可知系爭六四五地號顯非原告購得房
    屋所坐落之土地。本件原告雖陳稱買受建物坐落外之六四五地號土地，基地才能
    完整云云。然查，系爭六四五地號土地，權利範圍僅四分之一，此應有部分，係
    指共有人得行使權利之比例，而非指共有物之特定部分，故原告縱係買受系爭六
    四五地號，持分四分之一之土地，亦難達成所謂基地完整之目的，況系爭六四五
    地號持分四分之一土地，係原屬被告所有，嗣後出售與訴外人馬春蓉之台北市○
    ○區○○街八十三之一號建物所坐落之土地等事實，亦據被告提出建築改良物登
    記簿可證，衡諸一般交易慣例，買受特定房屋時一併購買非屬該房屋坐落之土地
    ，究非屬常態，是原告主張其買賣契約標的，確包含此筆房屋坐落土地以外之六
    四五地號土地，自應就此有利於己之事實，負舉證責任。原告就被告於締約時確
    就系爭六四五地號土地有買賣合意一節，迄未舉證以實其說，空言主張，實難採
    信。（三）再查，原告主張縱被告於締約時，就買賣系爭六四五地號土地，意思
    表示內容有錯誤，然此項錯誤之意思表示，在未撤銷前仍為有效。且撤銷權須自
    意思表示一年內行使，逾期即行消滅，使用人之過失應視為本人之過失，被告既
    然就其錯誤與有過失且逾期未撤銷，依法亦不得撤銷云云。惟查，系爭六四五地
    號土地，既係承辦代書誤載於買賣契約書，已如前述，實則兩造就買賣系爭六四
    五地號土地，並無意思表示之合致可言，此與意思表示之錯誤自屬有別，原告認
    被告未撤銷錯誤之意思表示，契約仍屬有效，並無依據。
四、綜上所述，原告既未能舉證證明兩造於買賣契約約定之買賣標的尚包括台北市○
    ○區○○段二小段六四五地號（權利範圍四分之一）土地，則原告以被告未移轉
    系爭土地所有權，且另將土地移轉登記訴外人馬春蓉以致給付不能，而基於民法
    第二百二十六條第一項之規定，請求被告賠償計一百四十五萬四千三百八十五元
    之損害及自起訴狀繕本送達之翌日起之法定遲延利息，即屬無據，不能准許。原
    告之訴既經駁回，則其假執行之聲請，亦失所附麗，應併予駁回。
五、本件判決之基礎已臻明確，兩造其餘攻擊防禦方法及主張舉證，於判決結果不生
    影響，無一一審究之必要，附此敘明。
四、據上論結，原告之訴為無理由，依民事訴訟法第七十八條，判決如主文。
中      華      民      國    八十九    年      七      月      四      日
                                        臺灣士林地方法院民事第二庭
~B法      官  劉穎怡
右為正本係照原本作成。
如對本判決上訴須於判決送達後廿日內向本院提出上訴狀。
中      華      民      國    八十九    年      七      月      六      日
~B法院書記官  陳雪麗


司法院資訊處製作；財團法人民間司法改革基金會備份。
